【裁判字號】    92,上訴,1080
【裁判日期】    920807
【裁判案由】    偽造文書等
【裁判全文】
臺灣高等法院高雄分院刑事判決                 九十二年度上訴字第一八號
    上  訴  人  甲○○
    即  被  告
右上訴人因偽造文書等案件，不服臺灣屏東地方法院九十二年度訴字第八七號中華民
國九十二年五月六日第一審判決（起訴案號：臺灣屏東地方法院檢察署九十一年度偵
字第四一七六號），提起上訴，本院判決如左：
      主  文
原判決撤銷。
甲○○共同連續行使偽造公文書，足以生損害於公眾及他人，處有期徒刑壹年貳月，
緩刑肆年。
偽造之「出東港汕尾東港安檢所」、「出東港溪口東港安檢所」、「東港安檢所」印
章各壹枚；偽造之附表所示憶花號機漁船（含船員）進出港檢查表「出東港汕尾東港
安檢所」印文伍枚、「出東港溪口東港安檢所」印文貳枚、「東港安檢所」印文柒枚
及蔡偉志、陳品憲、林明志、鍾玉堂、謝明雄、錢宏吉、林俊佑、陳家平、王信雄、
曾朝欽、劉希盛、王鐘儀署押各壹枚、莊乾三署押貳枚；可調式時間戳章（即阿拉伯
數字章）壹枚，均沒收之。
    事  實
一、甲○○係「憶花號」（漁船編號ＣＴＲ─ＫＨ─五五七二號）膠筏之船長，在屏
    東縣枋寮鄉附近海域從事捕魚工作，明知如欲出海至枋寮鄉附近海域捕漁時，依
    規定於進出該鄉漁港時，均應持自存之機漁船（含船員）進出港檢查表（即俗稱
    報關簿、外關簿）向行政院海岸巡防署第六一大隊第六一三中隊所屬之東港安檢
    站申報，經該安檢站人員檢查許可後，方得進出該漁港，並依漁船出港捕捉漁類
    時所使用之時數，向各漁民加油站申購甲種漁船補助用柴油，而安檢站之檢查人
    員如准許其申報時，除會在該漁民所自存之機漁船（含船員）進出港檢查表上核
    簽（蓋）進出港口時間、所進出之海域、船員人數及檢查人員署押外，並會在安
    檢站所自存之報關簿（即內關簿）上登載進出港口之漁船名稱、編號、船上人數
    、進出港口之日期及檢查人員之簽名，以達確實管核漁船進出港口之目的。詎甲
    ○○竟與黃子廣（另由原審法院民國九十一年度訴字第八八八號審理中）共同基
    於意圖為自己不法利益及偽造並行使偽造公文書之概括犯意聯絡，由甲○○以每
    月租金新台幣（下同）一萬五千元之代價，將其所有上開膠筏之自存報關簿及核
    配油手冊出租予黃子廣，並於九十一年一月底某日在高雄縣林園鄉中芸橋交付前
    揭膠筏之機漁船（含船員）進出港檢查表、台灣省漁船油配油手冊及「筏主李憶
    花」印章予黃子廣，黃子廣則持該機漁船（含船員）進出港檢查表、配油手冊，
    委請不知情不詳姓名年籍之成年刻印業者，偽造如附表所示東港安檢所之報關進
    出章「出東港汕尾東港安檢所」、「出東港溪口東港安檢所」、「東港安檢所」
    印章各一枚及刻製可調式時間戳章（即阿拉伯數字章）一枚，蓋在前開機漁船（
    含船員）進出港檢查表內之相當欄位，連續偽造附表所示之「出東港汕尾東港安
    檢所」、「出東港溪口東港安檢所」、「東港安檢所」印文及填載出入港時間，
    及偽造如附表所示執行安檢勤務人員之署押，足以生損害於附表所示之進出港驗
    證人員蔡偉志、陳品憲、林明志、鍾玉堂、謝明雄、錢宏吉、林俊佑、陳家平、
    王信雄、曾朝欽、王鐘儀、莊乾三、劉希盛，再據以偽造該膠筏進出前揭中隊所
    轄屬之東港安檢所安檢記錄之機漁船（含船員）進出港檢查表等公文書完畢，足
    以生損害於前開安檢人員及行政院海岸巡防署對漁船進出港管理之正確性。其後
    ，再持以行使該偽造之安檢紀錄公文書以向不知情之屏東縣東港鎮內之滿豐、東
    隆加油站申購甲種漁船補助用柴油，利用不知情之加油站人員將下列不實資料填
    載於補充漁船油申請書及蓋印「筏主李憶花」之印章於其上，據以偽造補充漁船
    油申請書之私文書完畢，足以生損害於李憶花、加油站及公庫，而持以行使向加
    油站申購甲種漁船補充用油，使加油站人員陷於錯誤，而以優惠價格售予該等油
    品，其偽造、及詐購情形如下：
  (一)九十一年三月一日持偽造如附表編號(一)所示進出港安檢紀錄，向位於東港鎮之滿
    豐加油站詐購甲種漁船補助用柴油六千五百公升，每公升五‧二八八元。
  (二)九十一年三月四日持偽造如附表編號(二)所示進出港安檢紀錄，向位於東港鎮之滿
    豐加油站詐購甲種漁船補助用柴油六千六百公升，每公升五‧二八八元。
  (三)九十一年三月九日持偽造如附表編號(三)所示進出港安檢紀錄，向位於東港鎮之滿
    豐加油站詐購甲種漁船補助用柴油六千六百公升，每公升五‧二八八元。
  (四)九十一年三月十二日持偽造如附表編號(四)所示進出港安檢紀錄，向位於東港鎮之
    滿豐加油站詐購甲種漁船補助用柴油六千六百公升，每公升五‧二八八元。
  (五)九十一年三月十六日持偽造如附表編號(五)所示進出港安檢紀錄，向位於東港鎮之
    滿豐加油站詐購甲種漁船補助用柴油六千六百公升，每公升五‧二八八元。
  (六)九十一年三月十九日持偽造如附表編號(六)所示進出港安檢紀錄，向位於東港鎮之
    東隆加油站詐購甲種漁船補助用柴油六千六百公升，每公升五‧○三八元。
  (七)九十一年三月二十二日持偽造如附表編號(七)所示進出港安檢紀錄，向位於東港鎮
    之滿豐加油站詐購甲種漁船補助用柴油六千六百公升，每公升五‧二八八元。
    核計以上開方式使不知情之東隆、滿豐加油站人員陷於錯誤，將市價每公升七‧
    四三五元之甲種漁船補助用柴油，分別共計將六千六百公升、三萬九千五百公升
    ，各以每公升五‧○三八元、五‧二八八元之政府補助價格出售予黃子廣，因而
    獲得相當上開差價共計十萬六百二十七元（四捨五入取至個位）之不法利益，足
    以生損害於公庫。嗣同年八月二十日上午九時二十分許，為海岸巡防署屏東機動
    查緝隊人員循線查獲。
二、案經行政院海岸巡署移送台灣屏東地方法院檢察署檢察官偵查起訴。
    理  由
一、訊據上訴人即被告甲○○固不諱言於前述時、地，將憶花號之機漁船（含船員）
    進出港檢查表、配油手冊及「筏主李憶花」印章，以每月一萬五千元之代價，於
    九十一年一月底某日在高雄縣林園鄉中芸橋交付與黃子廣，由黃子廣等人持之據
    以購買甲種漁船補助用油之事實，惟矢口否認有何犯行，辯稱：我僅將憶花號機
    漁船自存報關簿及核配油手冊出租予黃子廣，不知道他們以偽造進出港檢查表、
    偽刻檢查章及漁檢人員署押之手段詐購油品云云。經查：
（一）右揭事實(一)至(七)憶花號之加油紀錄，業據證人林俊佑、王鐘儀、莊乾三證述各
      該進出港紀錄之署押並非其所為等語在卷（見警訊卷第六至十一頁），核諸憶
      花號申請補充漁船油記載各出入港該日之報關進出港紀錄暨安檢人員檢查人員
      清查表、東港安檢所自存之報關簿、憶花號報關簿、配油手冊、東港安檢所印
      章與偽造印章比對表、東港安檢所九十一年三月份官士兵休假輪值表、憶花號
      九十一年三月一日、四月、九日、十二日、十六日、十九日、二十二日共七次
      之加油紀錄（均附各該次補充漁船油申請書、偽造之進出港紀錄、東港安檢所
      該時段之進出登記簿各一份，見警卷第二七至六六頁），顯示憶花號機漁船（
      含船員）進出港檢查表、配油手冊記載之出入港時間即如附表所示，於東港安
      檢所自存之報關簿上並無各該紀錄；且憶花號機漁船（含船員）進出港檢查表
      所示之進出港驗證人員，亦與東港安檢所安檢人員之值勤紀錄不符；又吳萬田
      號機漁船（含船員）進出港檢查表蓋印之驗證印章，亦與東港安檢所印章全然
      不符，足認右揭事實(一)至(七)憶花號據以持之申請甲種漁船補助用油之憶花號機
      漁船（含船員）進出港檢查表關於出入港之紀載，顯係以偽造之報關進出章「
      出東港汕尾東港安檢所」、「出東港溪口東港安檢所」、「東港安檢所」印章
      各一枚及刻製可調式時間戳章（即阿拉伯數字章）一枚，蓋在前開機漁船（含
      船員）進出港檢查表內之相當欄位，連續偽造附表所示之「出東港汕尾東港安
      檢所」、「出東港溪口東港安檢所」、「東港安檢所」印文及出入港時間，及
      偽造如附表所示執行安檢勤務人員之署押，而偽造憶花號進出前揭中隊所轄屬
      之東港安檢所安檢記錄之機漁船（含船員）進出港檢查表公文書。
（二）徵諸漁船主申購補充漁船油，應憑配油手冊及港檢單位之「進出港檢查簿或其
      單張」（或影本）之記載，漁船主申購之漁船油，需直接裝入漁船油槽，不得
      駁裝或裝入陸上油桶，船上漁船油不得抽離該船，漁船主不得以不實之證件冒
      購漁船油，此觀卷附之台灣地區漁船油核配辦法規定至明。而被告於原審供稱
   ：補充漁船油申請書係加油人員根據機漁船（含船員）進出港檢查表及配油手
      冊等之資料輸入，再蓋印筏主印章等語（見原審卷第五三頁），證人李憶花亦
      證稱：該「筏主李憶花」印文係其印章所蓋印等語（見原審卷第五三頁），及
      核諸卷附之憶花號九十一年三月一日、四月、九日、十二日、十六日、十九日
      、二十二日共七次之加油紀錄（均附各該次補充漁船油申請書、機漁船（含船
      員）進出港檢查表、配油紀錄各一份），均與被告所供相符，足見黃子廣係持
      該偽造之安檢紀錄公文書行使，以向不知情之屏東縣東港鎮內之滿豐、東隆加
      油站申購甲種漁船補助用柴油，利用不知情之加油站人員將不實資料填載於補
      充漁船油申請書，再蓋印「筏主李憶花」之印章於其上，據以偽造補充漁船油
      申請書之私文書，用以持之行使購買甲種漁船補助用柴油，致加油站人員陷於
      錯誤，而以優惠價格售予該等油品。
（三）再觀諸前揭憶花號之加油紀錄，九十一年三月一日、四日、九日、十二日、十
      六日、二十二日係以每公升五‧二八八元向滿豐加油站購入甲種漁船用油，除
      三月一日為六千五百公升外，其於每次均購買六千六百公升；九十一年三月十
      九日係以每公升五‧○三八元向東隆加油站購入甲種漁船用油，為六千六百公
      升，而九十一年三月間甲種漁船用油之售價為每公升七‧四三五元，此有中油
      公司油品價格變動表附卷可憑，合計上開差價共計十萬六百二十七元（四捨五
      入取至個位）。
（四）被告甲○○於海岸巡防署屏東機動查緝九十一年七月十日初訊時供稱：僅將報
      關簿及配油手冊交給黃子廣，船並未交付黃子廣等語（見警訊卷第五頁）；於
      原審審理中亦供稱：黃子廣係要拿簿子去買油等語（見原審卷第十二頁），被
      告甲○○為憶花號膠筏船長，且領有配油手冊及報關簿，其對請領補助用油之
      手續自知之甚詳，而黃子廣既未向被告借用漁船，卻借用報關簿及配油手冊，
      用以持之買油，則被告對於黃子廣係持向其借用之報關簿及配油手冊以詐購漁
      船用油之情事，自應有所認識；況黃子廣既未向被告借用憶花號膠筏，自無該
      膠筏得以進出港，卻又須以進出港紀錄及時數以申購漁船用油，則勢必偽造相
      關印章、安檢人員之簽名等，始得為之，故被告既對於黃子廣持向其借用之報
      關簿及配油手冊以詐購漁船用油之情事有所認識，則其對於黃子廣偽造前開印
      章、印文及署押、蓋印「筏主李憶花」印章及偽造印文等情，自難委為不知。
      而被告竟為圖每月一萬五千元之利益，提供配油手冊及報關簿與黃子廣，被告
      顯明知黃子廣所為而交付憶花號之機漁船（含船員）進出港檢查表、配油手冊
      及「筏主李憶花」印章甚明。
（五）綜上所述，被告甲○○與黃子廣偽造出入港簽證印章，並偽造安檢人員署押，
      偽造不實之進出港紀錄公文書，而黃子廣持以行使，利用不知情之東隆、滿豐
      加油站人員，蓋印「筏主李憶花」印章，偽造補充漁船油申請書，而向東隆、
      滿豐加油站以優惠補助價格申購甲種漁船用柴油，獲致之不法利益相當於前開
      價差十萬六百二十七元之事證明確，被告甲○○之犯行洵堪認定。
二、按刑法第二百十七條第二項所稱之「印章」，係指能證明人格同一性之記號，若
    僅係單純之阿拉伯數字章，尚非該罪之行為客體，查被告所蓋用之可調式時間戳
    章，觀之卷附機漁船（含船員）進出港檢查表等影本，係屬單純之阿拉伯數字戳
    章，而與人格之同一性無關，故此部分之刻製行為，尚不成立刑法第二百十七條
    第二項之罪。又刑法上所謂之「公印」，係指公務機關與機關長官資格及其職務
    之印信而言，即俗稱大印與小官章，若僅為證明之用，自非屬公印（最高法院七
    十一年度台上字第一八三一號判例、六十九年度台上字第六九三判例參照），查
    被告所偽造之「出東港汕尾東港安檢所」、「出東港溪口東港安檢所」、「東港
    安檢所」，係用以證明漁船出入漁港業經依法檢查，並非表示公務機關或機關長
    官資格及其職務，自非刑法第二百十八條第二項之「公印」，應屬刑法第二百十
    七條第二項所規定之「印章」。再被告甲○○偽造東港安檢所出入港簽證印章、
    刻製可調式時間戳章（即阿拉伯數字章），蓋用在前開「機漁船（含船員）進出
    港檢查表」內之相當欄位，並偽造各該值班安檢人員之署押，用以表示上開漁船
    曾經許可出港作業及進港檢查合格放行，是上述機漁船（含船員）進出港檢查表
    文書，於形式上觀察，即足以知悉係表示前述警察機關對於漁船、船員進出港口
    之檢查及登記等情，此等文書自屬刑法第二百十一條所稱之公文書。
三、核被告甲○○以前述手法偽造機漁船（含船員）進出港檢查表公文書，並持以向
    東隆、滿豐加油站行使，蓋印「筏主李憶花」印章，以偽造補充漁船用油申請書
    ，持以向加油站以優惠補助價格申購補充漁船用油，係犯刑法第二百十六條、第
    二百十一條行使偽造公文書罪、同法第二百十六條、第二百十條行使偽造私文書
    罪、同法第三百三十九條第二項之詐欺得利罪，其在上述公文書中偽造「出東港
    汕尾東港安檢所」、「出東港溪口東港安檢所」、「東港安檢所」」出入港簽證
    章及安檢人員等人之署押，均為偽造公文書之部分行為，均不另論罪；又偽造公
    文書之低度行為則為行使之高度行為所吸收，應論以行使偽造公文書罪。又偽造
    私文書之低度行為則為行使之高度行為所吸收，應論以行使偽造私文書罪。再被
    告前後多次犯行，時間緊接，犯罪構成要件相同，顯係基於概括犯意反覆為之，
    應依連續犯之規定各論以一罪並加重其刑。復其所犯行使偽造公文書、行使偽造
    私文書、詐欺得利罪間，有方法、結果之牽連關係，為牽連犯，應從一較重之行
    使偽造公文書罪處斷。另被告甲○○與黃子廣，就上述機漁船（含船員）進出港
    檢查表及配油手冊係其交付，即其等係非法取得上述機漁船（含船員）進出港檢
    查表、配油手冊及「筏主李憶花」印章既屬知情，且同意黃子廣給與被告以每月
    一萬五千之代價，是被告甲○○與黃子廣就前開行使偽造公文書、行使偽造私文
    書及詐欺得利罪部分，顯有犯意聯絡及行為分擔，應為共同正犯。又被告甲○○
    與黃子廣利用不知情之刻印業者偽造出入港簽證印章及不知情之加油站人員偽造
    李憶花號補充漁船油申請書，應論以間接正犯。
三、原審予以論罪科刑，固非無見，惟查憶花號於九十一年三月十九日僅向東隆加油
    站申購柴油六千六百公升，每公升五‧○三八元，並未向滿豐加油站申購柴油六
    千六百公升，每公升五‧二八八元，此有憶花號之配油手冊載述明確（見警訊卷
    第二十二頁），並經證人即東隆加油站職員陳振長於原審證述屬實，且漁船配油
    有定額並須紀錄，自無可能同日加油二次，原判決認憶花號猶於九十一年三月十
    九日向滿豐加油站申購柴油六千六百公升，每公升五‧二八八元，認定事實尚有
    錯誤，被告上訴意旨否認犯罪，雖無理由，惟原判決既有前述可議，仍由本院將
    原判決撤銷改判，審酌被告甲○○為貪圖小利，竟利用政府照顧漁民之美意而觸
    犯刑章，所得之利益不多，且犯罪後已有悔意、態度良好等一切情狀，量處有期
    徒刑一年二月，又被告甲○○前未曾受有期徒刑以上刑之宣告，此有臺灣高等法
    院被告全國前案紀錄表一份附卷足憑，本次因一時失慮而犯罪，事後已表示願意
    賠償政府油價差價之損失，經此偵審程序之教訓，應知警惕，諒無再犯之虞，本
    院認所宣告之刑以暫不執行為適當，併予諭知緩刑肆年，用啟自新。偽造之「出
    東港汕尾東港安檢所」、「出東港溪口東港安檢所」、「東港安檢所」印章各一
    枚；偽造之附表所示憶花號漁船（含船員）進出港檢查表上「東港安檢所」印文
    七枚、「出東港汕尾東港安檢所」印文五枚、「出東港溪口東港安檢所」印文二
    枚及蔡偉志、陳品憲、林明志、鍾玉堂、謝明雄、錢宏吉、林俊佑、陳家平、王
    信雄、曾朝欽、劉希盛、王鐘儀署押各一枚、莊乾三署押二枚，均應依刑法第二
    百十九條之規定諭知沒收。另可調式時間戳章（即阿拉伯數字章）一枚，係共同
    被告黃子廣所有且係供犯罪所用之物，應依刑法第三十八條第一項第二款沒收之
    。至於憶花號之機漁船（含船員）進出港檢查表、「筏主李憶花」印章及補充漁
    船油申請書，分別係公文書、不知情之船主李憶花所有及向加油站申購油品而留
    存於加油站之物，均非屬於被告甲○○所有，不另宣告沒收，併予敘明。
據上論斷，應依刑事訴訟法第三百六十九條第一項前段、第三百六十四條、第二百九
十九條第一項前段、刑法第二十八條、五十六條、第二百十六條、第二百十條、第二
百十一條、第三百三十九條第二項、第五十五條、第七十四條第一款、第二百十九條
、第三十八條第一項第二款，罰金罰鍰提高標準條例第一條前段，判決如主文。
本案經檢察官陳新慶到庭執行職務。
中    華    民    國        九十二      年      八      月      七      日
                              臺灣高等法院高雄分院刑事第七庭
                                  審判長法官  李春昌
                                        法官  莊飛宗
                                        法官  黃憲文
右正本證明與原本無異。
如不服本判決應於收受本判決後十日內向本院提出上訴書狀，其未述上訴理由者，
並得於提起上訴後十日內向本院補提理由書狀（均須按他造當事人之人數附繕本)「
切勿逕送上級法院」。
                                      書記官  黃英彥
中    華    民    國        九十二      年      八      月     十一     日
附錄：本判決論罪科刑法條：
中華民國刑法第二百一十條
 (偽造變造私文書罪)
偽造、變造私文書，足以生損害於公眾或他人者，處五年以下有期徒刑。
中華民國刑法第二百一十一條
 (偽造變造公文書罪)
偽造、變造公文書，足以生損害於公眾或他人者，處一年以上七年以下有
期徒刑。
中華民國刑法第二百一十六條
 (行使偽造變造或登載不實之文書罪)
行使第二百十條至第二百十五條之文書者，依偽造、變造文書或登載不實
事項或使登載不實事項之規定處斷。
中華民國刑法第三百三十九條第二項
 (普通詐欺罪)
意圖為自己或第三人不法之所有，以詐術使人將本人或第三人之物交付者
，處五年以下有期徒刑、拘役或科或併科一千元以下罰金。
以前項方法得財產上不法之利益或使第三人得之者，亦同。
前二項之未遂犯罰之。
附表：
┌─┬───┬────┬────┬────┬────┬──────┬────┐
│編│犯罪日│出港時間│進港時間│出港驗證│進港驗證│出 港 驗 證 │入港驗證│
│號│      │        │        │（署押）│（署押）│ （印 文）  │（印文）│
├─┼───┼────┼────┼────┼────┼──────┼────┤
│(一)│3.1.│2.  │3.1.  │蔡偉志  │陳品憲  │出東港汕尾東│東港安檢│
│  │      │：  │５：１０  │一枚    │一枚    │港安檢所一枚│所一枚  │
├─┼───┼────┼────┼────┼────┼──────┼────┤
│(二)│3.4.│3.1.  │3.4.  │林明志  │鍾玉堂  │出東港汕尾東│東港安檢│
│  │      │：  │５：１０  │一枚    │一枚    │港安檢所一枚│所一枚  │
├─┼───┼────┼────┼────┼────┼──────┼────┤
│(三)│3.9.│3.5.  │3.６  │謝明雄  │錢宏吉  │出東港汕尾東│東港安檢│
│  │      │：  │６：  │一枚    │一枚    │港安檢所一枚│所一枚  │
├─┼───┼────┼────┼────┼────┼──────┼────┤
│(四)│3.12.│3.9.  │3.12.  │林俊佑  │陳家平  │出東港汕尾東│東港安檢│
│  │      │：  │５：１０  │一枚    │一枚    │港安檢所一枚│所一枚  │
├─┼───┼────┼────┼────┼────┼──────┼────┤
│(五)│3.16.│3.12.  │3.  │王信雄  │曾朝欽  │出東港汕尾東│東港安檢│
│  │      │：  │６：１０  │一枚    │一枚    │港安檢所一枚│所一枚  │
├─┼───┼────┼────┼────┼────┼──────┼────┤
│(六)│3.19.│3.16.  │3.19.  │王鐘儀  │莊乾三  │出東港溪口東│東港安檢│
│  │      │５：  │５：０  │一枚    │一枚    │港安檢所一枚│所一枚  │
├─┼───┼────┼────┼────┼────┼──────┼────┤
│(七)│3.│3.19.  │3.  │莊乾三  │劉希盛  │出東港溪口東│東港安檢│
│  │      │：  │５：  │一枚    │一枚    │港安檢所一枚│所一枚  │
└─┴───┴────┴────┴────┴────┴──────┴────┘
                                                                      Ｈ


司法院資訊處製作；財團法人民間司法改革基金會備份。
